【裁判字號】    96,易,860
【裁判日期】    970104
【裁判案由】    詐欺
【裁判全文】
臺灣板橋地方法院刑事判決               96年度易字第860號
公  訴  人  臺灣板橋地方法院檢察署檢察官
被      告  甲○○
上列被告因詐欺案件，經檢察官提起公訴（95年度偵緝字第3050
號），本院判決如下：
    主  文
甲○○幫助連續意圖為自己不法之所有，以詐術將本人之物交付
，處有期徒刑伍月，如易科罰金，以銀元參佰元即新臺幣玖佰元
折算壹日。減為有期徒刑貳月又拾伍日，如易科罰金，以銀元參
佰元即新臺幣玖佰元折算壹日。
    事  實
一、甲○○明知提供自己之金融機構帳戶之存摺、金融卡及密碼
    予他人，該帳戶有遭利用作為詐騙後掩飾犯罪所得財物工具
    之可能，竟仍基於幫助詐欺之不確定犯意，於民國94年11月
    25日起至95年4 月23日上午10時許止之某日時，將其於94年
    11月14日申請設立之臺灣郵政股份有限公司（以下簡稱臺灣
    郵政）連城路郵局帳戶（帳號000-00000000000000）之存摺
    、印章、金融卡（含密碼），交予其男友乙○○（未據起訴
    ）轉交予姓名年籍不詳之成年男子。嗣該不詳姓名之人所屬
    之詐騙集團即基於意圖為自己不法所有之犯意，於95年4 月
    23日上午10時許，以電話向丙○○佯稱中獎，要求丙○○匯
    款充當免稅證明，致使丙○○陷於錯誤，先後於95年5 月2
    日、5 月3 日、5 月5 日匯入5 筆總計新臺幣（下同）136
    萬元（起訴書誤載為179 萬元）至甲○○上開郵局帳戶內，
    隨即遭上開犯罪集團以現金提領或金融卡提領之方式提領一
    空。
二、案經丙○○告訴臺北縣政府警察局中和分局報告臺灣板橋地
    方法院檢察署檢察官偵查起訴。
    理  由
壹、程序部分：
一、關於被害人丙○○之警詢筆錄部分：
(一)按被告以外之人於審判外之陳述，雖不符刑事訴訟法第159
    條之1 至第159 條之4 之規定，而經當事人於審判程序同意
    作為證據，法院審酌該言詞陳述或書面陳述作成時之情況，
    認為適當者，亦得為證據；當事人、代理人或辯護人於法院
    調查證據時，知有刑事訴訟法第159 條第1 項不得為證據之
    情形，而未於言詞辯論終結前聲明異議者，視為有前項之同
    意，刑事訴訟法第159 條之5 定有明文。
(二)查本件被害人丙○○於警詢之陳述，雖為審判外之陳述而屬
    傳聞證據，然被告甲○○迄於言詞辯論終結前未就此部分證
    據能力部分聲明異議，並經本院審酌其等陳述作成時之情況
    ，核無違法取證之瑕疵，認以之作為證據為適當，自有證據
    能力。
二、關於被害人丙○○之匯款單及被告郵局之開戶資料、交易往
    來明細、印鑑變更暨領取金融卡資料部分：
(一)按除顯有不可信之情況外，從事業務之人於業務上或通常業
    務過程所須製作之紀錄文書、證明文書，得為證據，刑事訴
    訟法第159條之4第2款定有明文。
(二)查被害人丙○○於95年5 月2 日、同年5 月3 日、同年5 月
    5 日所書寫之郵政國內匯款執據第二聯影本計5 紙，係被害
    人丙○○所填戴，業據其於警詢中陳明在卷，且該匯款單復
    經郵局人員依業務上登錄製作而成之證明文書，觀該等匯款
    單自明，且無顯不可信之情況，依上開說明，亦得為證據。
(三)其次，被告甲○○所有之臺灣郵政股份有限公司中和連城路
    郵局之基本開戶資料、歷史交易明細表、變更印鑑及領取金
    融卡資料，係臺灣郵政行員業務上所製作之紀錄及證明文書
    ，並非臨訟所為，且無顯不可信之情況，依上開說明，自具
    有證據能力。
貳、實體部分：
一、訊據被告甲○○固不否認有向臺灣郵政連城路郵局開設帳號
    000-00000000000000帳戶，並領得帳戶存摺之事實，惟矢口
    否認有何幫助詐欺犯行，辯稱：伊男友乙○○要將他的錢轉
    入伊之郵局帳戶，且當天順便要去銀行辦理通儲及轉帳，伊
    將所有之存摺放在袋子內，遺留在伊男友乙○○所駕駛之自
    小客車上，伊男友事後未將存摺返還；伊尚未去郵局領取金
    融卡使用；伊並未將印章交予他人使用云云。惟查：
(一)被告於94年11月14日至臺灣郵政連城路郵局申請開立帳號00
    0-00000000000000帳戶，並領取存摺之事實，業據被告於本
    院訊問時供稱在卷，並有相關開戶資料及交易明細表在卷可
    按。又被害人丙○○遭詐騙集團成員詐騙，而分別匯款至被
    告之上開郵局帳號內，隨即遭人以現金或金融卡提領一空等
    情，業經證人丙○○於警詢時指述歷歷，並有匯款執據影本
    5 紙在卷可按，足見被告之上開郵局帳戶，確遭詐欺集團利
    用以做為詐欺之犯行使用無誤。
(二)被告雖以前詞置辨，然被告於偵訊時先供稱：「（問：帳戶
    是否為你所開？）是，但因為我想辦語音轉帳，約在94年底
    、95年初，我男朋友就帶我去花蓮銀行、土地銀行等處填申
    請資料，我將全部帳戶資料都放在他車上忘了拿走。原本也
    想去連城路的郵局辦，但因為時間太晚所以沒去那辦語音轉
    帳，我在郵局開帳戶時，只有拿到空白存褶，還未拿到晶片
    卡，那時我已經申請晶片卡，郵局說要來拿晶片卡時要本人
    親自來，而且要拿本人的身分證、印章及存褶」等語（詳95
    年度偵緝字第3050號卷第29頁），復於本院訊問時陳述：「
    因為我的男友乙○○他要把他的錢轉到我的帳戶，我不清楚
    他的戶頭內有多少錢，他說要把他的錢轉到我郵局的帳戶內
    。我男友說之前有匯款轉不進我男友的帳戶，所以才要用我
    的帳戶」等語（詳本院卷第68頁），被告先後供述不一，已
    啟人疑竇，且由被告於本院訊問時所稱，被告顯有將所有之
    郵局帳戶供他人匯款之用之意圖。其次，被告係於94年11月
    25日至郵局辦理變更印鑑及領取金融卡乙節，有臺灣郵政股
    份有限公司板橋郵局以96年9 月5 日板營字第0960201940號
    函暨檢附之變換印鑑及金融卡領取資料2 紙在卷可按，而被
    告復坦承有至郵局辦理變更印鑑（詳96年12月18日審判筆錄
    第3 頁），此益徵被告於94年11月25日除至郵局辦理變更印
    鑑外，尚有領取金融卡使用，是被告辯稱：尚未領取郵局之
    金融卡使用，顯屬不實。再者，觀諸上開郵局之交易往來明
    細，被害人丙○○匯款136 萬元至被告之上開郵局帳戶後，
    分別係遭他人以現金及金融卡方式提領乙節，有上開交易往
    來明細乙紙附卷可稽（詳95年度偵字第22626 號卷第33頁）
    ，而以現金方式提領，須備有存褶、印章，並知悉提款密碼
    始可提領：另以金融卡方式提領，則須知悉金融卡密碼始得
    提領，若非被告將印章、存褶、提款密碼、金融卡密碼一同
    交予他人，何以詐騙集團成員會持有被告之印章、存褶，並
    知悉被告之提款密碼、金融卡密碼？可知被告辯稱：並未將
    印章交予他人云云，顯不可採信。
(三)又就取得上開被告郵局帳戶之詐欺集團而言，該詐欺集團既
    利用該帳戶作為收取騙得款項之工具，且確有被害人丙○○
    因受騙而匯款至上開帳戶內，衡情該詐欺集團當無可能選擇
    一隨時可能遭帳戶所有人掛失而無法使用之帳戶，作為收取
    款項之用，否則，倘該詐欺集團尚未及實施詐欺犯行，甚者
    已實施詐欺犯行而未及提領詐得款項前，該帳戶所有人已先
    行將帳戶掛失，則該詐欺集團豈非徒勞無功、一無所獲？此
    足見被告上開郵局帳戶之存摺、金融卡等物，係被告轉交乙○○提供予詐欺集團成員使用無疑。
(四)再一般於金融機構開設存款帳戶暨請領存摺及金融卡，係針
    對個人身分之社會信用而予以資金流通之經濟活動，具有強
    烈之屬人性格，而金融帳戶為個人理財之工具，申請開設並
    無任何特殊之限制，一般民眾皆得以存入最低開戶金額之方
    式在不同金融機構申請數個存款帳戶使用，乃眾所週知之事
    實，亦為被告所應知，是依一般人之社會經驗，若遇他人不
    自行向金融機構申請存款帳戶，反向他人蒐集金融帳戶使用
    ，乃甚為怪異之事，衡情，提供帳戶者對於該等帳戶是否係
    供合法使用，絕無不起疑心之理。又以今日社會，利用人頭
    帳戶供作詐欺取財犯罪工具，迭有所聞，亦經傳播媒體廣為
    報導，被告對此應無不知之理，自可預見收受其金融機構帳
    戶存摺及提款卡者可能利用其所提供之金融機構帳戶供作詐
    騙他人匯入款項之用，藉由將所得資金存入後再行領出之過
    程，以達到隱瞞資金流向及避免提款行為人身分曝光之目的
    ，而被告貿然將重要且專屬個人之金融機構存摺及金融卡交
    予他人使用，顯有容認他人利用其開設之金融機構存款帳戶
    作為詐欺取財犯罪工具發生之本意。是其確有幫助他人詐欺
    取財之不確定故意，至為灼然。
(五)綜上所述，本件事證明確，被告幫助詐欺取財罪之犯行堪以
    認定，應予依法論科。
二、查被告行為後，刑法業於94年2 月2 日修正公布，95年7 月
    1 日起施行，其中與本件有關部分之第2 條、第41條、第30
    條均業已修正。按「行為後法律有變更者，適用行為時之法
    律，但行為後之法律有利於行為人者，適用最有利於行為人
    之法律」，修正後刑法第2 條第1 項定有明文。此條規定係
    規範行為後法律變更所生新舊法律比較適用之準據法，本身
    尚無新舊法比較之問題，於新法施行後，應一律適用新法第
    2 條第1 項之規定，為「從舊從輕」之比較，先予敘明。再
    按本次法律變更，比較時應就罪刑有關之共犯、未遂犯、想
    像競合犯、牽連犯、連續犯、結合犯，以及累犯加重、自首
    減輕暨其他法定加減原因（如身分加減）與加減例等一切情
    形，綜其全部罪刑之結果而為比較（參見最高法院95年度第
    8 次刑事庭會議決議意旨），茲就本件新舊法比較結果說明
    如下：
(一)修正刑法係自95年7 月1 日起施行，在此之前，刑法分則編
    有關罰金刑之貨幣單位係銀元；且依刑法分則編應處罰金者
    ，應適用罰金罰鍰提高標準條例第1 條、第4 條之規定，亦
    即應按各該具體條文制定或修正之時間先後，定其提高之倍
    數。惟被告行為後，刑法施行法增訂第1 之1 條，於95年6
    月14日經總統公布，並自同年7 月1 日起施行；該條規定：
    「中華民國94年1 月7 日刑法修正施行後，刑法分則編所定
    罰金之貨幣單位為新臺幣。94年1 月7 日刑法修正時，刑法
    分則編未修正之條文定有罰金者，自94年1 月7 日刑法修正
    施行後，就其所定數額提高為30倍。但72年6 月26日至94年
    1 月7 日新增或修正之條文，就其所定數額提高為3 倍」。
    亦即自95年7 月1 日起，刑法分則編所定罰金之貨幣單位，
    由原來之銀元改為新臺幣；且94年1 月7 日刑法修正時，刑
    法分則編未修正之條文定有罰金者，自95年7 月1 日起，有
    關罰金之數額提高為30倍。查刑法第339 條第1 項之罪有罰
    金刑之處罰，且自24年7 月1 日施行後即未再修正，依增訂
    刑法施行法第1 之1 條之規定，其罰金以新臺幣為單位，數
    額應提高30倍。此規定因屬前揭罰金罰鍰提高標準條例第1
    條但書所稱之「法律已依一定比率規定罰金或罰鍰之數額或
    倍數」，自應優先適用，另修正後刑法第33條第5 款亦已將
    罰金刑調整為新臺幣1,000 元以上，以百元計算，故依前述
    標準換算後，上開法條之罰金刑度部分已變更為「新臺幣30
    ,000 元 以下，新臺幣1,000 元以上」，然依被告行為時之
    刑罰法律，即罰金罰鍰提高標準條例第1 條前段及修正前刑
    法第33條第5 款規定之罰金最低額銀元1 元計算，上開法條
    之罰金刑最高為銀元1,000 元，最低額為銀元1 元，若換算
    為新臺幣，最高額雖與新法同為新臺幣30,000元，然最低額
    僅為新臺幣3 元。因此，比較上述修正前、後之刑罰法律，
    自以被告行為時關於科處罰金刑之法律較有利於被告。
(二)另刑法第41條第1 項前段有關易科罰金折算標準之規定，95
    年7 月1 日起施行之新刑法修正為：「犯最重本刑為五年以
    下有期徒刑以下之刑之罪，而受六個月以下有期徒刑或拘役
    之宣告者，得以新臺幣一千元、二千元或三千元折算一日，
    易科罰金」，而依修正前同條項（「得以銀元一元以上三元
    以下折算一日，易科罰金」）及修正前罰金罰鍰提高標準條
    例第2 條（現已刪除）規定，就其原定數額提高為100 倍折
    算1 日，則係以銀元100 元至300 元折算1 日，經折算為新
    臺幣幣值後，以新臺幣300 元至900 元折算1 日。是比較修
    正前後之易科罰金折算標準，自以行為時即修正前之規定，
    較有利於被告。
(三)刑法第30條關於幫助犯之規定雖已修正施行，然修正前刑法
    第30條係規定：「幫助他人實行犯罪行為者，為幫助犯。雖
    他人不知幫助之情者，亦同。幫助犯之處罰，得按正犯之刑
    減輕之」，而修正後之刑法第30條則規定：「幫助他人犯罪
    者，為從犯。雖他人不知幫助之情者，亦同。從犯之處罰，
    得按正犯之刑減輕之」，主要係用語上之修正，關於刑罰加
    重之規定並無變更，應不生新舊法比較之問題，應逕適用裁
    判時有效之規範，即修正後刑法第30條之規定。
(四)經綜合比較新舊法結果，應以修正前刑法對被告有利，自應
    整體依刑法第2 條第1 項前段規定，適用行為時之修正前刑
    法之相關規定予以論處。至上開刑法第30條之規定，因不涉
    及法律變更問題，逕予適用修正後刑法，尚不違反「擇用整
    體性原則」。
三、按刑法上之幫助犯，係對於犯罪與正犯有共同之認識，而以
    幫助之意思，對於正犯資以助力，而未參與實施犯罪之行為
    者而言（最高法院75年度台上字第1509號、88年度台上字第
    1270號判決亦同此意旨）。是以，如未參與實施犯罪構成要
    件之行為，而係出於幫助之意思提供助力，即屬幫助犯，非
    共同正犯。查本案被告甲○○基於幫助之犯意，提供上開所
    示之存摺、金融卡及密碼予犯罪集團使用，已如前述，被害
    人丙○○在遭上開犯罪集團施用詐術後而陷於錯誤，致匯款
    至被告之上開所示帳戶，是被告所為係參與刑法詐欺罪構成
    要件以外之行為，且在無證據證明被告係以正犯而非以幫助
    犯之犯意參與犯罪之情形下，應認其所為係幫助犯而非正犯
    行為。又該犯罪集團成員以詐術，使被害人丙○○陷於錯誤
    而匯款，係犯刑法第339 條第1 項之詐欺取財罪；其先後多
    次行為，時間緊接，所犯為構成要件相同之罪名，顯係基於
    概括之犯意為之，應依修正前刑法第56條連續犯之規定論以
    一罪。核被告甲○○所為，係犯刑法第30條第1 項前段、第
    339 條第1 項之幫助連續詐欺取財罪。被告基於幫助之犯意
    而為非屬詐欺取財犯行之構成要件行為，為幫助犯，爰依刑
    法第30條第2 項之規定，按正犯之刑減輕之。又按連續幫助
    與幫助連續為不同之犯罪態樣，如基於概括犯意，多次幫助
    他人犯罪，為連續幫助，該幫助者有多次犯罪行為，如以一
    幫助行為，幫助他人連續犯罪，則為幫助連續，就幫助犯而
    言，僅有一次犯罪行為（參照最高法院86年度台上字第5680
    號刑事判決）。爰審酌被告提供存摺、金融卡及密碼等予不
    法詐欺集團牟利，助長他人犯罪，非但增加被害人尋求救濟
    及治安機關查緝犯罪之困難，亦使不法詐欺犯得以順利掩飾
    其詐欺所得之財物，危害被害人財產安全及社會治安，暨被
    告犯罪後否認犯行之態度等一切情狀，量處如主文所示之刑
    ，並依修正前刑法第41條第1 項前段規定，諭知如易科罰金
    之折算標準，以資懲儆。又被告犯罪時間係在96年4 月24日
    以前，合於中華民國九十六年罪犯減刑條例第2 條第1 項第
    3 款之減刑條件，應減其宣告刑二分之一如主文所示，並依
    修正前刑法第41條第1 項前段規定，諭知如易科罰金之折算
    標準。
據上論斷，應依刑事訴訟法第299條第1項前段，刑法第2條第1項
前段、第30條第1項前段、第2項、第339條第1項、修正前刑法第
41條第1 項前段，廢止前罰金罰鍰提高標準條例第2 條，刑法施
行法第1 條之1 第1 項、第2 項前段，中華民國九十六年罪犯減
刑條例第2 條第1 項第3 款、第7 條，判決如主文。
本案經檢察官吳宗光到庭執行職務。
中    華    民    國    97    年    1     月    4     日
                  刑事第十七庭審判長法  官  李幼妃
                                    法  官  張紹省
                                    法  官  鄭燕璘
以上正本證明與原本無異
如不服本判決，應於判決送達後10日內敘明上訴理由，向本院提
出上訴狀（應附繕本），上訴於臺灣高等法院。
                                    書記官  呂紹明
中    華    民    國    97    年    1     月    4     日
附錄本案論罪科刑法條全文：
刑法第339條第1項：
意圖為自己或第三人不法之所有，以詐術使人將本人或第三人之
物交付者，處5年以下有期徒刑、拘役或科或併科1,000元以下罰
金。


司法院資訊處製作；財團法人民間司法改革基金會備份。
